【裁判字號】    90,判,2244
【裁判日期】    901129
【裁判案由】    新型專利異議
【裁判全文】
最  高  行  政  法  院  判  決                    九十年度判字第二二四四號
    原      告  乙○○
    訴訟代理人  甲○○
    被      告  經濟部智慧財產局
    代  表  人  陳明邦
右當事人間因新型專利異議事件，原告不服行政院中華民國八十八年七月十六日台八
十八訴字第二七七八四號再訴願決定，提起行政訴訟。本院判決如左︰
    主  文
原告之訴駁回。
訴訟費用由原告負擔。
    事  實
緣原告於民國（下同）八十五年九月二十六日以「直立式掀頂活動舞台車」向被告申
請新型專利，其新型專利主要特徵係包含車體及架設於其上之舞台裝置，舞台裝置可
折合成箱體或展開成舞台及壁面，並可隨車體作隨機之移動，包含一頂蓋板、一底蓋
板及四周所連接之各側板等主要結構等情；案經被告編為第00000000號審查
，准予專利。公告期間，訴外人賴弘永以本案之結構特徵及功效已見於申請在先並經
核准專利之第00000000號「後掀立式活動舞台結構」新型專利案（以下稱引
證一）、第00000000號「廂型車之活動舞台結構」新型專利案（以下稱引證
二）及第00000000號「戶內外兩用活動舞台」新型專利案（以下稱引證三）
，有違專利法第九十七條、第九十八條第一項第一款、第二款、第二項及第一百零五
條準用第二十七條規定云云，對之提起異議。案經被告審查，為「本案異議成立，應
不予專利。」之審定，發給八十七年七月二十一日（八七）台專（判）○五○一七字
第一二四二九三號專利異議審定書。原告不服，提起訴願、再訴願遞遭駁回，遂向本
院提起行政訴訟。茲摘兩造訴辯意旨如次：
原告起訴意旨略謂：茲詳述再訴願決定所列舉之事證違法不當之反證：一、系爭案之
新穎性，是否只就其「箱體」及展開成「舞台」或「舞台壁」之結構形態作論斷而不
論其技術手段？二、系爭案各板體間以鉸鍊或轉軸之連接方式，是否可認作「僅為習
知技術之簡單轉用」（簡稱輕易完成？）三、系爭案之進步性，可否以三個異議證據
對主項、附屬項加以不同的論斷？基上所述，本案之審理，再訴願決定係以三個證據
交叉運用，以「外觀形態」（形狀）之新穎性，及「技術手段」所成「構造」之進步
性，分別給予系爭案申請專利範圍之主項、附屬項加以核駁，其所論之「事證」，顯
然違反「審查基準」、「法理」（判例）及法條之詮釋本案既為有「習知技術之間單
轉用」及進步性之事證，則其「不具新穎性」之認定則非事實。依上開所舉判例，縱
令本案係習用技術，若其空間型態屬創新，並態產生某一作用或增進該物品某種功效
時，即符合新型專利之要件。因此，論斷本案是否符合新型專利之要件，應就系爭案
技術手段所連接之構造與引證一作比較（並非以外觀形態作比較），依據「審查基準
」有關原則，論斷本案是否具「新穎性」與「進步性」從以上所列舉再訴願理由書綱
要意旨可知，再訴願決定書所謂：「再訴願人復執前詞爭執」是「睜眼說瞎話」，其
所以對原告之「再訴願理由」不以理會，可能係因對該「再訴願理由」之論據無法核
駁，故而以「四兩撥千一金之方式，以「復執前詞爭執」作為核駁之論據茲再據附件
六為證，其中對系爭案提出異議之引證案二與引證案三，係Ｐ○一林朝章異議不成立
之異議證據，足證本案於再訴願所陳述之理由與論據絕非復執前詞爭執。綜上論結，
原告提起本案之行政訴訟，係為釐清原告於再訴願程序中，並非單純復執前詞爭執，
為此，懇請鈞院詳為審察，並求為法判決撤銷原處分及一再訴願決定等語。
被告答辯意旨略謂：一、起訴理由指稱審查時應就系爭案技術手段所連接之構造與引
證一（第00000000號專利案）作比較（並非以外觀型態作比較），並應依「
審查基準」、「法條」論斷系爭案是否符合新型專利要件；及不得以三個證據交叉運
用，同時論斷系爭案不具新穎性及進步性云云。惟查本局原處分書理由第三項已就系
爭案技術手段與引證一、二、三作詳細異同比較，原處分並非僅以外觀型態作比較或
僅以系爭案為一具可完全掀開之舞台車，即論斷系爭案不具專利性。又原處分除了引
述引證一外，再引述引證二、三（第00000000號、第00000000號專
利案），乃為了更加證明系爭案與引證一之相異點（升降旋轉式舞台，可調整角度燈
光架）屬習知技術。二、行政訴訟附件六為系爭案異議（一）異議審定書，由於其引
述證據與本異議（二）案各有異同，審查結果均不相同，併予說明。綜上所述，被告
所為原處分並無違誤，請依法駁回原告之訴等語。
    理  由
一、按稱新型者，謂對物品之形狀、構造或裝置之創作或改良，為專利法第九十七條
所規定。若不具創作性或改良性，自不得申請取得新型專利。有相同之發明或新型申
請在先並經核准專利者，不得申請取得新型專利，復為專利法第九十八條第一項第二
款之當然解釋。又同條第二項規定，新型係運用申請前既有之技術或知識，而為熟習
該項技術者所能輕易完成且未能增進功效時，雖無同條第一項所列情事，仍不得申請
取得新型專利。非謂物品之空間形態一有不同，即得稱為新型而申請取得新型專利。
二、本件原告於八十五年九月二十六日以其「直立式掀頂活動舞台車」之結構係包含
車體及架設於其上之舞台裝置，舞台裝置可折合成箱體或展開成舞台及壁面，並可隨
車體作隨機之移動，主要包含一頂蓋板、一底蓋板及四周所連接之各側板。頂蓋板為
長方形面板，較長之二端各由鉸鍊連接一頂蓋側板，相鄰二板體間架設一組以上之油
壓缸，以油壓控制頂蓋側板與頂蓋板間之夾角；頂蓋板之前端由鉸鍊連接前蓋板，二
板體間組設一對油壓缸，前蓋板左右二側各以鉸鍊連接一前蓋側板，使其向內折合時
與前蓋板呈垂直狀並包覆於頂蓋側板內；頂蓋板末端以油壓缸連接頂蓋外板，以油壓
控制頂蓋外板與頂蓋板間之角度。底蓋板左右二側分別以鉸鍊連接一底蓋側板，板體
背面組設油壓缸，底蓋側板後端以鉸鍊組接一後蓋側板，後蓋側板可向上收與底蓋側
板貼平，利用底蓋側板及底蓋板背面架設之油壓缸，控制底蓋側板與底蓋板間之角度
，底蓋板之末端連接一後蓋板，利用相鄰二板體背面所設之油壓缸組接，後蓋板末端
銜接一樓梯，將樓梯向上翻摺可使其與後蓋板貼平。綜組上述構件，頂蓋側板以頂蓋
板之邊緣為軸，藉油壓缸支撐向上展開使其與頂蓋板成水平狀態；後蓋板藉油壓缸控
制以與底蓋板之接邊為軸向下翻使其成水平狀，再將連接於其後端之樓梯放下斜置於
地面；底蓋側板以其與底蓋板之接邊為軸，藉油壓缸支撐向下展開，使其與底蓋板成
水平狀態，此時設置於底蓋側板外端之支架順勢落下成為底蓋側板與地面之支撐，將
連接於底蓋側板後端之從蓋側板下展開，使其與底蓋側板呈同一水平；頂蓋外板以油
壓缸支撐向上展開與頂蓋板略呈一水平狀態，將與前蓋板相連接之前蓋板向兩側展開
，此時所有板體張開形成一空間寬廣之舞台，再利用前蓋板及頂蓋板組設之油壓缸為
支撐，將頂蓋板及其相鄰二頂蓋側板連帶頂蓋外板所組成之平面向上翻起使其與前蓋
板及前蓋側板形成一大屏體，可懸掛佈景、道具，亦可於頂蓋外板架設燈光；依序將
前蓋側板、後蓋側板、底蓋側板、頂蓋外板、頂蓋板、頂蓋側板、樓梯及後蓋板向底
蓋板折合便組合成一封閉之箱體等情，向被告申請新型專利，經被告編為第0000
0000號審查，准予專利，公告期間，關係人賴弘永以本案之結構特徵及功效已見
於申請在先並經核准專利之第00000000號「後掀立式活動舞台結構」新型專
利案（以下稱引證一）、第00000000號「廂型車之活動舞台結構」新型專利
案（以下稱引證二）及第00000000號「戶內外兩用活動舞台」新型專利案（
以下稱引證三），有違專利法第九十七條、第九十八條第一項第一款、第二款、第二
項及第一百零五條準用第二十七條規定云云，對之提起異議。被告則以引證一係於裝
載車輛之車架上設一舞台箱，該舞台箱包含可伸展摺疊之舞台平板，可昇降摺疊之舞
台頂蓋，舞台頂蓋以單一油壓缸舉昇至定位後往上傾斜，其延伸之頂蓋及平板均以油
壓缸推展或拉伸一結合於延伸之頂蓋及平板之塊體，使延伸之頂蓋及平板達到定位。
本案舞台裝置可折合成箱體或展開成一舞台或壁面，即引證一之舞台箱可折合成箱體
或展成一舞台平板或舞台壁面；本案舞台壁由頂蓋板、頂蓋側板、頂蓋外板構成，並
藉由油壓缸展開成水平狀，即引證一之舞台壁面由中頂蓋，左右頂蓋、中延伸蓋構成
，並藉由油壓缸展開成水平狀；本案之舞台由底蓋板、底蓋側板、後蓋板、後蓋側板
構成，並藉由油壓缸展開成水平狀，即引證一之舞台由平板、左右平板、後平板、左
右延伸板構成，並藉由油壓缸展開成水平狀，至各板體間以鉸鍊或轉軸之連接方式，
為熟習該項技術者所能輕易完成；本案與引證一具有相同之舞台構造，且皆可提供寬
廣舞台、移動自如之舞台車，本案不具新穎性。引證一增設之左右延伸蓋係先以插銷
固定於左右頂蓋後再展開，引證一之圖式第五圖之油壓缸雖未明示置於中延伸蓋之內
側或外側，但為免中延伸蓋收摺後外露於車體外，油壓缸置於內側較佳，且內側、外
側之決定，對從事該項技術者並不具任何困難性。又本案頂蓋外板藉由油壓缸以調整
夾角作為燈光吊架用之構造已揭示於引證二之燈光棚架籍由第二壓缸以調整夾角之構
造；本案申請專利範圍附屬項於底蓋板設一升降旋轉式舞台亦揭示於引證三，乃依專
利法第九十七條、第九十八條第一項第二款及第二項規定，為「本案異議成立，應不
予專利。」之審定，核與首揭規定尚無不合。三、原告不服，循序提起行政爭訟，起
訴意旨詳如事實欄所載，要旨略稱：(一)本案與引證一雖均屬可完全掀開之舞台車，但
二案之細部結構不同，本案對舞台車整體結構作更明確之界定，為一改良式之創作，
應有可專利性。(二)審查時應就系爭案技術手段所連接之構造與引證一（第00000
000號專利案）作比較（並非以外觀型態作比較），並應依「審查基準」、「法條
」論斷系爭案是否符合新型專利要件；及不得以三個證據交叉運用，同時論斷系爭案
不具新穎性及進步性云云。四、經查：(一)引證一係於裝載車輛之車架板上設一舞台箱
，該舞台箱包含可伸展摺疊之舞台平板，可昇降摺疊之舞台頂蓋，舞台頂蓋以單一油
壓缸舉昇至定位後往上傾斜，其延伸之頂蓋及平板均以油壓缸推展或拉伸一結合於延
伸之頂蓋及平板之塊體，使延伸之頂蓋及平板達到定位。本案舞台裝置可折合成箱體
或展開成一舞台或壁面，即引證一之舞台箱可折合成箱體或展成一舞台平板或舞台壁
面；本案舞台壁由頂蓋板、頂蓋側板、頂蓋外板構成，並藉由油壓缸展開成水平狀，
即引證一之舞台壁面由中頂蓋，左右頂蓋、中延伸蓋構成，並藉由油壓缸展開成水平
狀；本案之舞台由底蓋板、底蓋側板、後蓋板、後蓋側板構成，並藉由油壓缸展開成
水平狀，即引證一之舞台由平板、左右平板、後平板、左右延伸板構成，並藉由油壓
缸展開成水平狀，至各板體間以鉸鍊或轉軸之連接方式，為熟習該項技術者所能輕易
完成；本案與引證一具有相同之舞台構造，且皆可提供寬廣舞台、移動自如之舞台車
，本案不具新穎性。引證一增設之左右延伸蓋係先以插銷固定於左右頂蓋後再展開，
引證一之圖式第五圖之油壓缸雖未明示置於中延伸蓋之內側或外側，但為免中延伸蓋
收摺後外露於車體外，油壓缸置於內側較佳，且內側、外側之決定，對從事該項技術
者並不具任何困難性。又本案頂蓋外板藉由油壓缸以調整夾角作為燈光吊架用之構造
已揭示於引證二之燈光棚架藉由第二壓缸以調整夾角之構造。(二)本案申請專利範圍附
屬項於底蓋板設一升降旋轉式舞台亦揭示於引證三。(三)原處分書理由第三項已就系爭
案技術手段與引證一、二、三作詳細異同比較，原處分並非僅以外觀型態作比較或僅
以系爭案為一具可完全掀開之舞台車，即論斷系爭案不具專利性。又原處分除了引述
引證一外，再引述引證二、三（第00000000號、第00000000號專利
案），乃為了更加證明系爭案與引證一之相異點（升降旋轉式舞台，可調整角度燈光
架）屬習知技術。(四)起訴狀附件六為系爭案異議(一)異議審定書，由於其引述證據與本
異議(二)案各有異同，審查結果均不相同，併予說明。(五)本案經經濟部二次送請財團法
人工業技術研究院機械工業研究所鑑定結果均認本案係運用申請前既有之技術，而為
熟習該項技術者所能輕易完成，且無功效上之增進，不具新穎性，有該所八十七年十
一月二十五日（八七）工研機審字第一一五六號函暨新型專利異議案訴願審查意見書
；八十八年四月二十一日（八八）工研機審字第○四五四號函暨新型專利異議案再訴
願答辯意見書各乙份附卷可資佐證，事證明確，原告所稱本案具新穎性及進步性之詞
，核與事實不符，尚不足採。五、綜上所述，被告所為本案異議成立，應不予專利之
審定，於法尚無不合，訴願決定及再訴願遞予維持原處分並無違誤，原告起訴意旨經
查無理由，應予駁回。
據上論結，本件原告之訴為無理由，爰依行政訴訟法施行法第二條、行政訴訟法第九
十八條第三項前段，判決如主文。
中    華    民    國      九十      年      十一      月    二十九      日
                    最 高 行 政 法 院  第 二 庭
                                審 判 長 法  官      陳  石  獅
                                         法  官      徐  樹  海
                                         法  官      彭  鳳  至
                                         法  官      高  啟  燦
                                         法  官      黃  合  文
右  正  本  證  明  與  原  本  無  異
                                         法院書記官  蘇  金  全
中    華    民    國      九十      年      十二      月      三        日


司法院資訊處製作；財團法人民間司法改革基金會備份。
